臺灣高等法院民事判決　　　　　　　　99年度上易字第1179號
上　訴　人　周瑞國
訴訟代理人　彭安國律師
被　上訴人　鄭宗欽
訴訟代理人　莊乾城律師
複　代理人　林清源律師
上列當事人間因損害賠償事件，上訴人對於中華民國99年10月8
日臺灣士林地方法院99年度訴字第888號第一審判決提起上訴，
本院於100年8月9日言詞辯論終結，判決如下：
  主  文
原判決關於駁回上訴人後開第二項之訴部分及除確定部分外，訴
訟費用之裁判廢棄。
被上訴人應給付上訴人新台幣伍萬仟玖佰玖拾元及自民國九十
九年五月四日起至清償日止，按年息百分之五計算之利息。
其餘上訴駁回。
第一、二審訴訟費用，除確定部分外，由被上訴人負擔。
  事實及理由
甲、程序方面：
    按在第二審為訴之變更或追加，非經他造同意不得為之。但
    擴張或減縮應受判決事項之聲明者，不在此限，此觀民事訴
    訟法第446條第1項準用第255條第1項第3款規定自明。上訴
    人於本院原請求被上訴人應給付新臺幣（下同）60萬7,750
    元之本息，嗣於本院審理期間將上開金額減縮至5萬3,990元
    （見本院卷第130頁），核與前開規定相符，應予准許。
乙、實體方面：
一、上訴人起訴主張：兩造為臺北市○○區○○段54-11及54-22
    地號土地之共有人，依土地法第34條之1規定，被上訴人出
    售前開土地應有部分（424/100000，下稱系爭土地）時，上
    訴人具有優先購買之權利。惟被上訴人於民國（下同）98年
    4月6日將系爭土地出售予訴外人陳東海，但並未通知上訴人
    行使優先承買權，是被上訴人之處分行為已違反土地法第34
    條之1之規定，而依原法院於99年3月30日委由正一不動產估
    價師事務所鑑定報告書所載，當時所有權全部之市場價格為
    每坪50萬元，但因產權分散，因此分別買賣時市場價格將低
    於勘估價格2至3成，亦即每坪約37萬5,000元（即50萬元之7
    5%）。又上訴人係於99年2月3日去函被上訴人請求損害賠償
    ，依當時相近之98年12月17日宏普建設所公告取得價格計算
    ，已為每坪65萬元，如以土地價格漲幅及被上訴人所移轉之
    土地應有部分計算，上訴人所失利益應為60萬7,750元。此
    外，上訴人於99年2月3日曾委由訴訟代理人代為發函予全體
    共有人表達行使優先承買權之旨，惟皆無其他共有人主張行
    使權利，可證應僅有上訴人就系爭土地主張優先承買權之意
    願。為此，爰依債務不履行及民法第184條第1項後段、第2
    項請求被上訴人賠償上訴人上開金額之損害，及自99年3月2
    7日起至清償日止，按年息5%計算之利息等情。原審為上訴
    人全部敗訴之判決，上訴人不服，提起上訴，並減縮聲明為
    ：(一)原判決廢棄；(二)被上訴人應給付上訴人5萬3,990元，及
    自99年3月27日起至清償日止按年息5%計算之利息；(三)第一
    、二審訴訟費用由被上訴人負擔。
二、被上訴人則以：上訴人雖未取得系爭土地，但亦未支出購買
    價金，故無損害可言。又上訴人主張以其可得增加之資產價
    值而謂受有損害，惟此一價值不僅土地有之，現金亦有同一
    價值，此從匯率變動亦可證明；且現金尚可從事投資而獲利
    ，不能只謂其未取得土地可增加之價值，而忽略其未支出現
    金所增加之價值，進而主張受有損害。尤以系爭土地業經原
    法院內湖簡易庭97年度湖簡字第1872號判決准予變價分割，
    更無增加價值可言，如上訴人認受有損害，其損害額為何？
    其主張損害賠償與被上訴人之未通知優先承買，有否因果關
    係？應由上訴人負舉證責任。再者，上訴人主張之損害金額
    係因土地市場之漲落所產生，與被上訴人未通知優先承買並
    無因果關係；況系爭土地共有人甚多，若被上訴人通知共有
    人行使優先承買權，亦非必然僅有上訴人1人行使優先承買
    權。另上訴人雖於99年2月3日發函予其他共有人，然距98年
    4月6日被上訴人處分系爭土地已距近1年，共有人不僅有所
    異動，且各人意願亦隨時間經過及資力變動而有不同考量，
    實則其他共有人亦未明確表示不主張優先購買，是上訴人之
    主張並不可採等語，資為抗辯，並聲明：(一)上訴駁回；(二)上
    訴費用由上訴人負擔。
三、兩造不爭之事實：
    (一)被上訴人於98年4月6日以買賣為原因將系爭土地出賣前，
      兩造為臺北市○○區○○段54-11及54-22地號土地之共有
      人。
    (二)上訴人於前開2筆土地之應有部分為20926/100000。
四、兩造爭執要旨：本件兩造爭執要旨乃在於上訴人就本件（未
    受通知優先承買系爭土地）是否受有損害？若有其損害為若
    干？茲說明於後：
    (一)本件被上訴人抗辯：上訴人雖未取得系爭土地，但亦未支
      出購買價金，故其並無損害，且系爭土地業經原法院內湖
      簡易庭以97年度湖簡字第1872號判決准予變價分割，更無
      增加價值可言，上訴人如受有損害，應由其負舉證責任云
      云。惟「按土地或建築改良物共有人出賣其應有部分時，
      他共有人得以同一價格共同或單獨優先承購，土地法第34
      條之1第4項定有明文。上訴人以225萬元出售系爭土地應
      有部分與莊處奎時，未依法通知共有人之被上訴人，徵詢
      是否願以同一價格優先承購，即辦理有權移轉登記，致使
      被上訴人喪失共同以225萬元之價格優先承購該應有部分
      之權利，自應對被上訴人負侵權行為損害賠償責任。被上
      訴人請求上訴人應以金錢賠償其損害，自屬有據。」（最
      高法院85年台上字第1320號判決要旨參照）。本件被上訴
      人出售系爭土地，依法應通知共有人之上訴人優先承買，
      乃被上訴人竟未踐行此法定程序，上訴人若因此受有損害
      ，被上訴人自應負侵權行為損害賠償之責任。
    (二)又「共有人出賣其應有部分，依土地法第34條之1第4項規
      定，他共有人固得以同一價格優先承購；惟此僅有債權效
      力，非如承租土地建築房屋之人，對於出租人出賣其所有
      土地之優先購買權，具有相對的物權之效力。如共有人將
      其共有土地之應有部分出賣於第三人，並已為所有權移轉
      登記完畢，則他共有人既不能以其優先購買權對抗該第三
      人，而出賣有部分之共有人，又無從盡其以買賣為原因將
      該應有部分移轉登記為優先購買權人之義務，則他共有人
      之優先購買權，即陷於給付不能之狀態。」（最高法院76
      年台上字第2111號、同院76年度台上字第2350號判決要旨
      參照）。本件被上訴人出賣系爭土地於第三人，並已為所
      有權移轉登記，則上訴人之優先承買權已陷於給付不能之
      狀態，此為可歸責於被上訴人之事由所致，上訴人自可依
      民法第226條第1項債務不履行之規定向被上訴人請求損害
      賠償，並非無據。
    (三)查本件經兩造合意以98年4月6日出賣時之價格送鑑定，經
      本院擇定誠信不動產估價師事務所為系爭土地之鑑定，鑑
      定結果該土地之價值為1,160,000元較被上訴人出售時之
      價格1,106,010元，尚高出53,990元，此金額應可認定是
      上訴人未優先承買系爭土地所受之損失，上訴人依前揭說
      明請求被上訴人給付53,990元，洵屬有據，應予准許。至
      於上訴人請求自99年3月27日起算利息，尚有未洽，蓋上
      訴人雖於99年3月26日發函通知，被上訴人於文到10日內
      支付損害賠償金額607,750元，但被上訴人何時收到，並
      無回執可憑，且迄99年3月27日，其所限定10日之期限亦
      尚未到期，本院認其利息之起算應自支付命令送達翌日即
      99年5月4日起算，其逾上開日期之利息，上訴人之請求為
      無理由，不應准許，應予駁回。
    (四)至於被上訴人抗辯系爭土地業經原法院97年度湖簡字第18
      72號判決准予變價分割，更無增加價值可言一節，因本院
      鑑價係以98年4月6日被上訴人出賣系爭土地時之價格送鑑
      定，核算上訴人所受之損害，至於日後執行變價分割後之
      價值若干則與本件無關，被上訴人此部分之抗辯，亦不可
      採。
五、綜上所述，本件被上訴人未通知上訴人優先承買確實造成上
    訴人受有損害，其依民法第226條第1項之規定求為判決命被
    上訴人應給付上訴人53,990元及自支付命令（含聲請狀繕本
    ）送達翌日即99年5月4日起至清償日止，按年息百分之五計
    算之利息，洵屬正當，應予准許。上訴人另依民法第184條
    第1項後、第2項請求部分，則無論述必要。原審判決上訴人
    此部分敗訴，尚有未合，上訴論旨，指摘原判決此部分不當
    ，聲明廢棄改判，為有理由，爰將原判決此部分廢棄，改判
    如主文第二項所示。至於逾前開金額之部分，上訴人之請求
    為無理由應予駁回，原審判決上訴人該部分敗訴，尚無不合
    ，上訴論旨，執以陳詞，指摘原判決此部分不當，聲明廢棄
    改判，為無理由，應予駁回上訴。
六、本件事證已臻明確，兩造其餘之攻防方法，經審酌後，認與
    判決結果無影響，無庸逐一論述，併此敘明。
丙、據上論結，本件上訴為一部有理由，一部無理由，依民事訴
    訟法第449條第1項、第450條、第79條，判決如主文。
中    華    民    國   100    年    8     月    23    日
                  民事第十五庭
                      審判長法  官  林恩山
                            法  官  黃國忠
                            法  官  郭松濤
正本係照原本作成。
不得上訴。
中    華    民    國   100    年    8     月    23    日
                            書記官  方素珍